Inventaris van het archief van het Staatsbosbeheer: de eerste Nederlandse bosstatistiek, (1929) 1938-1948 (1987)
Nationaal Archief, Den Haag
Staatsbosbeheer: Eerste Nederlandse Bosstatistiek
Bosstatistiek
oudste stuk - jongste stuk: 1929-1987
merendeel 1938-1948
LNVBOS
10 inventarisnummer(s); 0,30 meter
Normale geschreven, getypte en gedrukte documenten, geen bijzondere handschriften.
Nationaal Archief, Den Haag
Staatsbosbeheer,, 1899-1988
Het archief bevat de kaarten en tabellen van de eerste bosstatistiek, opgemaakt in de periode 1938-1948.
Archiefvorming
Geschiedenis van de archiefvormer
Door Staatsbosbeheer werd in 1938-1942 het totale bosareaal in Nederland gedetailleerd in kaart gebracht. In 1938 kreeg Staatsbosbeheer opdracht om een inventarisatie te maken van de omvang en kwaliteit van het bos in Nederland. Hiervoor werd een indeling gemaakt naar boomsoort en ouderdom:
Naaldhout ouder en jonger dan 25 jaar
Loofhout (eiken, beuken, iep ) ouder en jonger dan 40 jaar
Populieren ouder en jonger dan 40 jaar
De resultaten van de tellingen in het veld zijn later ingetekend op de zogenaamde topografische militaire kaart op schaal 1:25.000. Op deze gedetailleerde kaart, ( 1 cm op de kaart betekent komt overeen met 250 m in het terrein), is het bosareaal zeer nauwkeurig afgebeeld. Tevens zijn de verliezen aan het bosareaal in 1942-1945 door houtkap tijdens de Duitse bezetting en de hongerwinter in kaart gebracht.
Data belangrijk voor de eerste bosstatistiek
1926 Dr. Van Vloten wijst in het Tijdschrift van de Nederlandsche Heidemaatschappij op, de wenselijkheid van een Nederlandse bosstatistiek.
1926 Wereldboschcongres te Rome t.a.v. wereldbosstatistiek.
1927 december 15 Commissie voor (de) Boschstatistiek ingesteld door minister van Binnenlandsche Zaken en Landbouw.
1928 oktober Uitvoerig rapport van de commissie.
1929 januari Verslag in Tijdschrift van de Nederlandsche Heidemaatschappij:
* doen door kadastrale dienst
* proefopname in 4 gemeenten: werd er één, nl. Wageningen. Totale kosten bosstatistiek geschat op f 600.000 (1932)
* te duur, vereenvoudiging opnametechniek, nu in 4 gemeenten (Harderwijk, Ghenen, Bakel en Veldhoven) geprobeerd: schatting totale kosten nu f 46.000 (26 juni 1934).
1937 Tot gebruik van luchtfoto's besloten, Topografische dienst zegt medewerking toe.
1937 Commissie voor de boschstatistiek van taak ontheven. Nieuwe commissie voor de boschstatistiek. Taak: begeleiding van de uitvoering.
1939 april Het wordt de taak van de directeur Staatsbosbeheer bijstand te verlenen. Aan de taak wordt toegevoegd akkers weilanden en dergelijke ook te inventariseren en bebouwde kommen op te nemen, uit te voeren door assistenten van de Rijkslandbouwconsulenten, en oppervlakte meetwerk te laten doen bij het Staatsboschbeheer door daar voor aan te trekken personeel.
1938 Start samenstelling eerste Nederlandse Bosstatistiek.
1942 Bosstatistiek gereed.
1945 juni Aanvang herziening (er was toen echter al aan gewerkt, zoals blijkt uit de datering van herziene kaartbladen).
1946 Gedrukte publicatie: 'De Nederlandsche boschstatistiek".
1948 voorjaar Herziening gereed.
Geschiedenis van het archiefbeheer
De verwerving van het archief
Het archief is krachtens bepalingen van de Archiefwet overgebracht.
Het materiaal is steeds in beheer gebleven van Staatsbosbeheer. Door het expertisecentrum van het ministerie van Landbouw, Natuurbeheer en Visserij, voorheen IKC Natuurbeheer, zijn de kaarten en tabellen van de eerste Nederlandse bosstatistiek uit 1938-1948 overgedragen.
Inhoud en structuur van het archief
Inhoud
De Eerste Bosstatistiek dient te worden gezien in het perspectief van vier bosstatistieken die tot nu toe zijn uitgevoerd. Niet alleen de Vierde en tot nu toe laatste statistiek is nog van belang. De andere zijn dat zeker ook, alleen al vanuit geschiedkundig oogpunt. De Eerste bosstatistiek werd het minst veelvuldig gebruikt, zeker het meer gedetailleerde materiaal. Dat zat hem o.a. in de gebrekkige toegankelijkheid: Handgekleurde kaarten opgeborgen in mappen in de kelder. Het is bijzonder materiaal, alleen al door het feit dat ze hand zijn ingeklemd op grijsdrukken van de topografische kaart. Deze vorm maakt ze tegelijkertijd zeer kwetsbaar. Als het materiaal toegankelijker zou zijn, zou er meer mee kunnen worden gedaan. Vandaar dat het materiaal op CD-rom gezet is.
Voor de originele kaarten van de 'Eerste Nederlandsche Boschstatistiek' werd een eenvoudige indeling naar hoofdboomsoort en ouderdom gebruikt. De oorspronkelijke legenda kent in totaal 19 legendaeenheden voor bos en natuurterreinen. Hiervan hebben twaalf eenheden betrekking op hoofdboomsoort en de overige zeven op hakhout, veen, heide, duin en zandverstuivingen, grienden, rietlanden en boomgaarden. Voor de wegbeplanting op de kaart is een solide lijn voor tweezijdige wegbeplanting en een onderbroken lijn voor een enkelzijdige wegbeplanting toegepast. Voor zowel bos en wegbeplanting is onderscheid gemaakt in twee leeftijdscategorieën per boomsoortgroep. De onderscheiden boomsoorten zijn: naaldhout, eik, populier, beuk, iep en overig loofhout. De resultaten van de inventarisatie zijn met de hand in kleur ingetekend op een grijsdruk van topografische kaarten schaal 1:25.000. Met planimeters maar ook met behulp van doorzichtige ruitjes vellen zijn de opervlakten van verschillende eenheden bepaald en gerapporteerd.
Zie: Eerste Bosstatistiek digitaal. Opbouw van een historisch basisbestand. Jan Clement & Lammert Kooistra. Alterra-rapport 744 ISSN 1566-7197. Wageningen 2003.
Selectie en vernietiging
Het archiefmateriaal betreft de kaarten en tabellen van de eerste bosstatistiek 1938-1948, die onder handeling nr. 177 staat beschreven in het Rapport Institutioneel Onderzoek (RIO) Bomen met beleid, betrekking hebbend op het beleidsterrein Bosbouwbeleid. Handeling nr. 177: Het vervaardigen van kaarten ten behoeve van de opstelling van de eerste Nederlandse Bosstatistiek, periode: 1938-1948. De neerslag van deze handeling, verricht door het Staatsbosbeheer, is voor blijvende bewaring gewaardeerd.
Aanwijzingen voor de gebruiker
Openbaarheidsbeperkingen
Volledig openbaar.
Materiële beperkingen
Het archief kent geen beperkingen voor het raadplegen van stukken als gevolg van slechte materiële staat.
Aanvraaginstructie
Openbare archiefstukken kunnen online worden aangevraagd en gereserveerd. U kunt dit ook via de terminals in de studiezaal van het Nationaal Archief doen. Om te kunnen reserveren dient u de volgende stappen te volgen:
Creëer een account of log in.
Selecteer in de archiefinventaris een archiefstuk.
Klik op ‘Reserveer’ en kies een tijdstip van inzage.
Verwant materiaal
Beschikbaarheid van kopieën
Inventarisnummers van dit archief zijn niet in kopievorm beschikbaar
De kaarten zijn gedigitaliseerd en op CD-rom gezet door Stichting Bosdata, Wageningen. Exemplaren van de CD-rom "Bos van toen".
Beschrijving van de series en archiefbestanddelen
- De Nederlandsche boschstatistiek, samengesteld door de Dienst van het Staatsbosbeheer. Rijksuitgeverij 's-Gravenhage, gedrukt., 1946; 1; 1 katern
  kaart
- Kaarten vervaardigd voor de eerste Nederlandse bosstatistiek., 1939-1948; 2-5; c. 2100 bladen in 3 dozen
  Ingetekend op basis van de topografische militaire kaarten (TMK), genummerd 1-776 en 37A-50H, schaal 1:25.000, grijsdruk, uitgave van het Topografische Bureau / Topografische dienst. De bladen zijn genummerd 1-776 en 37A-50H (nieuwe nummering), maar niet alle bladen zijn gebruikt.
  - Legenda bij de kaarten voor de bosbouwstatistiek,c. 1945, 2; 1 stuk
  - Boskaarten, handgekleurd,1939-1942, 3; c. 700 bladen
  - Bezitstoestandkaarten, handgekleurd,1939-1942, 4; c. 700 bladen
  - Boskaarten, correctie van de toestand in 1939-1942 nodig als gevolg van oorlogsvellingen,1944-1948, 5; c. 700 bladen
- Kaarten waarop met potlood ingetekend het bodemgebruik voor heel Nederland., 1939; 6; c. 700 bladen in 1 doos
  Ingetekend op basis van de topografische kaarten schaal 1:25.000 (chromo topografische kaart van Nederland, uitgave van het Topografische Bureau / de Topografische Dienst). De bladen zijn genummerd 1-776 en 37A-50H (nieuwe nummering), maar niet alle bladen zijn gebruikt.
  Vervaardigd als gevolg van de aanvullende opdracht die annex aan de eerste bosstatistiek is verstrekt en die inhield dat alle bodemgebruik moest worden vastgelegd. Met behulp van deze kaarten zou dus de hier onder bij 9 genoemde tabel zijn vervaardigd.
- Tabellen behorend tot de kaarten van de eerste bosstatistiek., 1942-1945; 7-9; 3 dozen
  - Tabellen per gemeente, getiteld: Boschstatistiek houtopstanden en woeste gronden,1941-1944, 7-8
    Cijfers van de eerste opname 1939/42, soms met aangebrachte correcties m.b.t. de telling 1945.
    - Gemeenten in de provincies Groningen, Friesland, Drenthe, Overijssel, Gelderland, Utrecht en Noord-Holland., 7
    - Gemeenten in de provincies Zuid-Holland, Zeeland, Noord-Brabant en Limburg., 8
  - Tabellen per provincie (per gemeente een regel), met indeling van bossen, woeste gronden en het overige grondgebruik,1945, 9
    In tweevoud: een lijst uit 1942 met daarin aangebracht correcties die de situatie 1945 weergeven (provincie Zeeland ontbreekt) en een lijst uit 1945 zonder correcties, waarin verwerkt correcties woeste gronden. Bevat gegevens over:
    Bos in hectaren: naaldhout ouder dan 25 jaar en jonger dan 25 jaar, eik, beuk, populier, iep, ander loofhout ouder dan 40 jaar en jonger dan 40 jaar, hakhout en griend
    Woeste grond in hectaren: heide, zandverstuiving, duin, veen, moeras, meren, plassen, kwelder en schor
    Weg- en grensbeplanting enkele rijen in kilometers: naaldhout ouder dan 25 jaar en jonger dan 25 jaar, eik, beuk, populier, iep, ander loofhout ouder dan 40 jaar en jonger dan 40 jaar
    Overig grondgebruik in hectaren: bouwland, grasland, boomgaard, bos, heide, duinen zandverstuiving, veen moeras rietland, meren plassen, kwelders schorren slikken, wegen dijken bermen, spoorwegen, kanalen rivieren beken, erven kommen.
- Literatuur betreffende de bosbouwstatistiek, met uitzondering van het hoofdrapport, gedrukt., 1929-1950, 1987; 10; 1 doos
  Bevat de volgende publikaties:
  Rapport van de Commissie voor de Boschstatistiek, 1929
  Notulen van de Commissie voor de Boschstatistiek, 1927-1939, fotokopieën
  De boschstatistiek van Nederland, door J. Vlieger, 1938
  Een boschstatistiek voor Nederland, door prof. A. te Wechel, 1938, fotokopie
  Verliezen aan onze houtopstanden hoofdzakelijk toegebracht gedurende de oorlogsjaren, door Staatsbosbeheer afd. Bosstatistiek, 1950
  Bosstatistieken in Nederland. Een schets van de gescheidenis van de bosstatistiek, toegespitst op de totstandkoming en de resultaten van de Vierde Nederlandse Bosstatistiek, door F.J. Stuurman, maart 1987
  Vier Nederlandse Bosstatistieken en de geschiedenis van de Afdeling Bosstatistiek van het Staatsbosbeheer, door A. Moens-Langereis en G. den Hartog, december 1987